【裁判字號】    97,訴,1058
【裁判日期】    971119
【裁判案由】    土地所有權移轉登記    等
【裁判全文】
臺灣高雄地方法院民事判決              97年度訴字第1058號
原      告  戊○○
訴訟代理人  任進福律師
複  代理人  許志勇律師
被      告  甲○○
訴訟代理人  丙○○
上列當事人間請求土地移轉登記等事件，於民國97年11月5 日言
詞辯論終結，本院判決如下：
    主  文
原告之訴駁回。
訴訟費用由原告負擔。
    事實及理由
一、原告主張：原告於民國70年間向被告借款新台幣（下同）10
    0 萬元，未約定清償期間，亦無約定利息。嗣原告為擔保被
    告之債權，乃於73年6 月6 日將原告所有坐落高雄縣路竹鄉
    ○○段692 、693 、703 地號土地（下合稱系爭土地，重測
    前為高雄縣路竹鄉○○○段384 之6 、384 之1 、389 之12
    地號），以買賣為原因，移轉所有權登記至被告名下，並將
    土地所有權狀交予被告保管。而系爭692 地號土地於84 年3
    月10日經政府徵收為道路用地，由被告收取土地徵收補償費
    13萬餘元，作為清償上開借款之一部分；再被告於90年7 月
    3 日將系爭693 地號土地出售予訴外人蘇文成，並收取買賣
    價金100 萬元，並作為清償上開借款之一部分。至此，原告
    業已清償積欠被告之債務，詎被告拒絕將系爭703 地號土地
    返還予原告。原告業於96年12月26日發函終止雙方信託登記
    關係，而雙方信託登記關係既經終止，被告自應將系爭703
    地號土地移轉登記予原告等語。為此，爰依民法第179 條不
    當得利之法律關係，提起本件訴訟，並聲明：被告應將坐落
    於高雄縣路竹鄉○○段第703 地號土地，面積93.10 平方公
    尺所有權全部移轉登記與原告。
二、被告則以：原告因積欠被告100 萬元債務，而於73年6 月6
    日將系爭土地出售予被告，雙方約定買賣價金共為100 萬元
    ，並抵銷原告對被告之前揭100 萬元債務，故被告20餘年來
    均未曾向原告催討借款，且每年均繳納系爭土地之地價稅，
    雙方就系爭土地係真正之買賣，並無信託登記關係存在等語
    ，資為抗辯。並聲明：原告之訴駁回。
三、下列事實為兩造所不爭執，並有台灣省高雄縣土地登記簿、
    土地登記謄本、土地登記申請書、土地買賣所有權移轉契約
    書、土地增值稅繳款書、土地所有權狀、土地買賣契約、地
    價稅繳款書在卷可憑，堪信為真實：
（一）原告於70年間向被告借款100 萬元，未約定清償期間，亦
      無約定利息。
（二）兩造於73年4 月28日簽訂系爭土地之買賣契約。
（三）原告於73年6 月6 日將系爭土地，以買賣為原因，移轉所
      有權登記至被告名下。
（四）系爭692 地號土地於84年3 月10日經政府徵收為道路用地
      ，由被告收取徵收補償費13萬餘元。
（五）被告於90年7 月3 日將系爭693 地號土地以100 萬元出售
      予訴外人蘇文成。
（六）系爭703 地號土地現由被告為訴外人新光商業銀行設定擔
      保債權金額48萬元、擔保債權確定期日至126 年12月26日
      之抵押權，以擔保訴外人丙○○對該銀行之債務；截至97
      年4 月30日止，此抵押權擔保之債權尚餘376,892 元未予
      清償。
（七）系爭土地自73年登記予被告後，即由被告繳納地價稅，69
      2 號土地繳納至政府徵收為止，693 號土地繳納至出售予
      蘇文成為止，703 號土地繳納迄今。
四、兩造爭執之點：
（一）兩造就系爭土地有無成立擔保信託關係？抑或係真實之買
      賣？
（二）原告向被告所借之100 萬元是否業已清償？原告終止擔保
      信託契約請求被告返還系爭703 號土地，有無理由？
五、本院判斷如下：
（一）兩造就系爭土地有無成立擔保信託關係？抑或係真實之買
      賣？
  １、按信託法自85年1 月26日起公布施行，本件系爭土地於信
      託法公布施行前已登記為被告所有，自無信託法之適用。
      惟參照最高法院71年台上字第2052號判例：所謂信託，乃
      委託人為自己或第三人之利益，以一定財產為信託財產，
      將之移轉於受託人，由受託人管理或處分，以達成一定經
      濟上或社會上之目的之行為，當事人間仍得成立信託關係
      。又信託關係雖因委託人信賴受託人代其行使權利而成立
      ，然為維護財產登記之公信力，並保障登記名義人之權益
      ，須基於受託人與委託人間合意訂立信託契約，始能發生
      。是信託既為契約行為，原告主張其與被告間就系爭土地
      有信託關係存在，自應就信託契約確已成立之事實，負舉
      證責任，若其先不能舉證，則被告就其抗辯事實即令不能
      舉證，或其所舉證據尚有疵累，亦應駁回原告之請求。最
      高法院85年度台上字第2012號裁判意旨可資參照。
  ２、次按擔保信託係指債務人為擔保其債務，將擔保物所有權
      移轉於債權人，而使債權人在不超過擔保目的範圍內，取
      得擔保物所有權，債權清償後，該擔保物即應返還於債務
      人；債務不履行時，債權人得將擔保物變賣或估價而就該
      價金受清償者而言，最高法院85年度台上字第357 號判決
      意旨可資參照。查系爭土地其法律上之所有權現為被告所
      有，本件原告主張系爭土地係為擔保被告對原告之債權，
      方信託登記在被告名下，為被告所否認，是依前開舉證責
      任分配之原則，自應由原告先就系爭土地係為擔保被告對
      原告之債權，方信託登記在被告名下之爭點事實，負舉證
      證明之責。
  ３、經查，原告就此僅舉出證人即辦理上述土地所有權移轉登
      記之代書丁○○及兩造之朋友乙○○為證，而證人丁○○
      到庭證稱有關系爭土地買賣契約處理事宜，因時隔久遠，
      均已不復記憶；而證人乙○○到庭證稱：「（問：原告有
      無欠被告錢？）有欠100 萬元。原告因做生意週轉向被告
      借100 萬元。」，「（問：你為何知道此事？）當時原告
      、被告都分別跟我講過此事，那是20幾年前的事情，我記
      不太清楚。」，「（問：後來的發展如何，你是否知道？
      ）後來原告的生意出問題，被告擔心原告無法還錢，原告
      主動提出把土地登記給被告作為保障。」，「（問：原告
      的土地給被告作保障，是用買賣還是其他？嗣後是否需返
      還土地？）他們沒有跟我說，我不知道。」，「（問：原
      告是否有說日後有錢要還？）我不知道。」，「（問：當
      時的移轉登記是否是暫時的？）我不知道。」等語（見本
      院卷第111-117 頁），依證人乙○○所言，兩造雖係因被
      告擔心原告無法還錢，而由原告將系爭土地過戶給被告，
      惟此僅係原告將系爭土地所有權移轉登記被告名下之內部
      動機而已，尚無由以此遽認兩造間即有就系爭土地為擔保
      信託之意，況乙○○並未證稱見聞兩造間有何達成擔保信
      託（即原告為擔保其債務，將系爭土地所有權移轉於被告
      ，而使被告在不超過擔保目的範圍內，取得系爭土地所有
      權，債權清償後，系爭土地即應返還於原告）之信託契約
      之合意，從而依證人丁○○、乙○○所為證詞顯不足以證
      明兩造間就系爭土地有何信託契約關係存在。
  ４、從而，原告固主張兩造就系爭土地成立擔保信託關係，而
      非為買賣云云，惟並未舉證以實其說，且為被告所否認，
      已難採信。況兩造就系爭土地亦確實簽訂土地買賣契約，
      且觀卷附兩造均不爭執形式真正之土地買賣契約，契約上
      亦明確載明兩造就系爭土地成立買賣關係、價金為100 萬
      元，並由原告收訖無訛等語（參本院卷第69頁），且並無
      任何關於「擔保信託」之約定或相類似字眼；如依原告陳
      述，兩造以書面簽署與實際情形不符之契約，而竟未有隻
      字片語記載影響渠等權益至關重大的信託約定，顯與常理
      有悖而難想像，足徵原告主張兩造真意為信託契約云云，
      顯不足採。
  ５、且查系爭土地自73年移轉登記予被告後，即由被告繳納地
      價稅，692 號土地繳納至政府徵收為止，693 號土地繳納
      至出售予蘇文成為止，703 號土地繳納迄今等情，此為兩
      造所不爭執，足認兩造就系爭土地應有買賣之意，方由過
      戶後土地所有人即被告負擔繳納地價稅責任；況且原告亦
      自承系爭土地過戶給被告後，20多年來被告從未向伊催討
      債務或要求地價稅，伊亦未曾清償債務或給付利息等語（
      參本院卷第118 頁），是如兩造就系爭土地係成立擔保信
      託關係，何以20多年來兩造就債權、債務清償與否、系爭
      土地返還與否等問題均不聞不問，顯與常情相悖，益徵兩
      造就系爭土地應為買賣關係。
  ６、再原告另稱73年當時系爭土地市價1 坪10多萬元，系爭土
      地合計總價應有600 萬元，不可能以100 萬元賤賣給被告
      云云，惟系爭土地當時公告現值僅分別為500 元、600 元
      ，與原告所稱之市價行情實大相逕庭，此有土地登記第二
      類謄本、地價第二類謄本在卷可佐（參本院卷第142-146
      頁），從而，原告上開主張亦不足以為其有利之認定，尚
      無從據此證明兩造間確有信託契約關係存在，則原告稱兩
      造間就系爭土地有信託契約關係存在云云，自無所據。
  ７、綜上，原告主張其移轉系爭土地所有權登記予被告之真意
      為「信託」，被告並非系爭土地之真正所有權人云云，洵
      無足取。
六、綜上所述，原告未能證明其與被告之間就系爭土地之擔保信
    託關係存在，從而，原告主張信託契約關係終止，而依民法
    第17 9條不當得利之法律關係，請求被告應將坐落於高雄縣
    路竹鄉○○段第703 地號土地所有權全部移轉登記予原告，
    為無理由，應予駁回。
七、本件事證已臻明確，兩造所為之其他主張、陳述並所提之證
    據，經審酌後，認均與本件之結論無礙，故不再一一論述，
    並予敘明。
八、結論：原告之訴為無理由，依民事訴訟法第78條，判決如主
    文。
中    華    民    國    97    年    11    月    19    日
                   民事鳳山分庭審判長法  官  楊富強
                                     法  官  吳文婷
                                     法  官  林意芳
上為正本係照原本作成。
如不服本判決，應於送達後20日內，向本院提出上訴狀並表明上
訴理由，如於本判決宣示後送達前提起上訴者，應於判決送達後
10日內補提上訴理由書（須附繕本）。
中    華    民    國    97    年    11    月    19    日
                                     書記官  陸艷娣


司法院資訊處製作；財團法人民間司法改革基金會備份。
